最　高　行　政　法　院　判　決　　　　　　　　　九十三年度判字第一六五五號
　　上　訴　人　英誌企業股份有限公司
　　（即原審參加人）
　　代　表　人　乙○○
　　訴訟代理人　周春櫻律師
　　上　訴　人　經濟部智慧財產局
　　代　表　人　蔡練生
　　被 上訴 人　元鑑科技股份有限公司
　　代　表　人　甲○○
右當事人間因新型專利舉發事件，上訴人不服中華民國九十一年六月五日臺北高等行
政法院九十年度訴字第三七五九號判決，提起上訴。本院判決如左：
　　主  文
上訴駁回。
上訴審訴訟費用由上訴人英誌企業股份有限公司負擔。
　　理  由
一、上訴人即原審參加人英誌企業股份有限公司（下稱英誌企業公司）於民國（下同
    ）七十九年九月十八日以「電腦主機面板快速拆裝結構」申請新型專利，經上訴
    人經濟部智慧財產局審定給予專利，且對外公告確定，發給新型第六○一○七號
    專利證書。被上訴人元鑑科技股份有限公司於上訴人享有專利權十年期間內之八
    十七年五月二十九日，以該新型專利有違核准時專利法第九十六條第一款（申請
    前已見於刊物或已公開使用他人可能仿效者）之規定為由，提出舉發。上訴人經
    濟部智慧財產局於八十八年四月九日以（八八）台專（判）○四○二○字第一○
    九六九八號舉發審定書審定舉發成立。上訴人英誌企業公司不服，提起訴願，經
    經濟部以經（八十八）訴字第八八六三四九○○號訴願決定撤銷原處分，上訴人
    經濟部智慧財產局重為審定，於八十九年十一月二十七日（八九）智專三（二）
    ○四○二○字00000000000號舉發審定書審定舉發不成立，被上訴人
    元鑑科技公司不服，提起訴願，經決定駁回後，提起行政訴訟，經原審判決將訴
    願決定暨原處分均撤銷，並命經濟部智慧財產局為舉發成立之行政處分，上訴人
    不服，提起本件上訴。
二、本件被上訴人元鑑科技股份有限公司（以下簡稱元鑑公司）在原審起訴主張：一
    、按新型專利權之取得，必以其物品之形狀、構造或裝置，係首先創作，合於實
    用為要件，而該製品如於申請前已見於刊物或已公開使用者，即不能謂係新型，
    自不符合申請專利之要件，此專利法第九十五條、第九十六條第一款前段定有明
    文，改制前行政法院復著有五十年判字第五十八號判例可稽。查本件系爭專利案
    之主機板拆裝結構，被舉發人英誌企業股份有限公司（下稱英誌公司）係於民國
    七十九年九月間始向經濟部智慧財產局提出新型專利之申請，而此新型之專利物
    品，於被舉發人申請專利前，即已見於市面介紹相關電腦產品之刊物上，公開廣
    告行銷，此有七十八年（一九八九）三月及六月所分別出版之「Asian  Sources
    Computer Products 」定期刊物上，均載有被舉發人所刊登系爭電腦主機外殼之
    廣告可考。二、復按系爭專利創作，被舉發人確於七十九年九月間始提出新型專
    利申請，已如上述，經查，被舉發人於申請前，早已將該創作品公開使用於其所
    生產之主機殼拆裝結構上，並對外加以販售，此有七十八年九月一日被舉發人將
    已裝配有系爭專利創作品之電腦主機外殼數百個，售予上訴人設於美國之分公司
    （Tic Computer Inc.）之出貨單（Invoice，編號八九○九○一）可稽，該訂貨
    單上所列之主機殼型號（EN─六五○○，EN─六五○一」即裝配有當時尚未申請
    專利之本件拆裝結構（註：EN，即被舉發人英文公司名稱 Enlight Co.之簡稱）
    ，此復有主機殼外觀結構照片及內附之組合說明書與零件配置標示圖足憑，而零
    件配置標示第「二十」、「二十一」號即系爭專利品「快速拆裝結構」所在位置
    。三、承上，將前載實物照片及附圖與被舉發人嗣於七十九年九月始提出申請專
    利之創作結構比對，在「EN─六五○一」之實物照片、內附零件圖，其主機面板
    各角內側亦非分別設有固定座，各以螺絲（SCREW ）固接扣定元件，該扣定元件
    係於一環形片狀體上，其邊緣以垂直方式延伸數個彈性定位腳；另主機座前端與
    固定座之契合位置分鑿有一抽孔，藉上開彈性定位腳之彎折所生自然之彈性，卡
    合於上開主機座之抽孔內．．．此種種見於被舉發人於七十八年（甚至更早）時
    所公開使用、販售主機殼上裝配之拆裝結構，與其後於七十九年九月所申請之系
    爭專利案創作品，非但其創作動機、構造、作用及技術相同。甚者，連外觀造型
    亦如出一轍，二者顯屬完全相同之物，尚難稱新穎，既非屬新型，即有專利法第
    九十六條第一款之適用，應撤銷其專利權，乃原處分及訴願決定機關，率認被上
    訴人所附之實物照片，並未能具體證明其結構與系爭專利創作之相同點，遽為認
    定舉發不成立，並駁回訴願，核其等認事用法，實有違誤，請判決撤銷原處分及
    訴願決定等語。
三、上訴人英誌企業公司在原審參加訴訟時則以：被上訴人元鑑公司起訴理由稱系爭
    專利之創作動機、構造、作用及技術與舉發證據相同，連外觀造形亦相同，即系
    爭專利在申請前已有相同產品公開使用、販售，不具新穎性云云，惟查舉發引證
    四僅見其電腦主機外殼之外觀，並未揭示有詳細內部構造，引證五雖與引證四有
    相同之EN-6500、EN-6501型號，但仍未見其內部結構。另引證六、七、八雖具有
    與引證四顯示之電腦主機外殼相似之外觀造型，但並無法當然被認定即為該引證
    四之內部元件組合構造，且該引證六、七、八皆無型號之記載，亦無日期之標示
    ，不能證明其確為EN-6500或EN-6501，亦不能證明其於系爭專利申請前已公開，
    故舉發各項證據皆不具證據能力或證據力，起訴理由自不足採。綜上所述，經濟
    部智慧財產局原處分並無違法等語，資為抗辯。
四、原審斟酌全辯論意旨及調查證據之結果，以：一、本件爭議勝負之關鍵在於系爭
    專利是否具有「新穎性」，所謂新穎性者，乃指新型在申請專利前從未被公開、
    未被公眾所知或使用過，亦未見於刊物且非為他人可能仿效者。二、原審認為被
    上訴人主張是否有理由，取決於被上訴人所提出各項證據之證明力，以下將一一
    分述之：（一）、首先就載有上訴人公司英文名稱（Enlight  Corporation）以
    及電腦主機外殼EN-6500、EN6501廣告，七十八年三月及六月號的「Asian Sourc
    es Computer Products」刊物而言，廣告中僅有該機殼外型之圖樣、型號與機殼
    功能的略式說明，並無與系爭機殼面板固定技術有關之介紹，故無從以此二則廣
    告推論，系爭技術在上訴人申請專利之前已見諸刊物雜誌，而為公眾所知。（二
    ）、其次，上訴人於七十八年九月一日將含電腦主機外殼型號 EN-6500;EN-6501
    售予TIC COMPUTER,INC.之出貨單（INVOICE編號為八九○九○一），同樣亦僅有
    型號、數量與價格，尚無法從該出貨單得知，系爭技術確實應用於機殼型號 EN-
    6500、EN-6501 之內，而無法證明系爭技術曾為上訴人使用過、或曾用以大量製
    造產品販售。不過在這裏，結合以上二項證據後，應可確定上訴人早在七十八年
    間即開始生產及銷售之外殼型號 EN-6500;EN-6501之電腦主機，該等型號之電腦
    主機行銷時間早於系爭案申請專利之前。（三）、關於被上訴人所提出的機殼外
    觀與面板拆開後之結構照片，以及機殼組合說明書及零件配置標示圖，原審判斷
    如下：１、就組合說明書與零件配置標示圖而言，被上訴人於舉發時提出為證據
    之標示圖（參見原處分卷），與其於原審審理程序中提出之標示圖內容並不盡相
    同，後者於零件號次說明欄下方有增加有手寫之「EN-6500 ASSEMBLY」。２、上
    述手寫的型號標示，從社會一般經驗法則來推論，有可能為被上訴人事後所書，
    而不具證明力；被上訴人雖主張圖中零件號次說明欄旁尚有上訴人公司承辦人員
    名章，惟該印文內容僅有並不清晰的「張○霖」字樣，無公司、職稱等足以證明
    該圖確為上訴人公司產品之內容，亦無法澄清該手寫型號確為上訴人公司人員所
    書、而非被上訴人事後自行增補之疑義。３、總結以上之說明，足知上開組合說
    明書與零件配置標示圖之形式證明力不足，因此也無法實質證明其為上開「已在
    系爭案申請專利前，已在市場上公開銷售，外殼型號為 EN-6500電腦主機」之組
    合說明書與零件配置標示圖。又上訴人於本件審理程序中，表示上述產品其公司
    早已停產，目前亦無法找到說明書可供參照比較，所以單憑被上訴人提出之組合
    說明書與零件配置標示圖仍無證明系爭案之技術內容在申請專利之前已因行銷而
    公開。４、但被上訴人另外也提出實物照片二張為證，並指明該二張照片中之實
    物即為上訴人上開銷售之 EN-6500電腦主機外殼（二張照片分別為機殼外觀及機
    殼拆卸面板後之內部構造），且上訴人之訴訟代理人於觀看該二張相片之後表示
    該相片之產品及其內部結構與其公司前所生產之 EN-6500電腦主機產品「很類似
    」（見原審九十一年五月二十九日言詞辯論筆錄），而由其中第二張照片顯示之
    面板與後機殼之內部連結結構觀之，與附圖一之圖示內容完全相同，此時再補以
    上開「組合說明書與零件配置標示圖」（將之視為「補強性證據」），更可確知
    第二張照片中之內部結構與「零件配置標示」及附圖一均相一致。由此應可確定
    系爭案之機殼固定技術亦確實運用於上訴人早在七十八年間行銷之電腦商品中。
    ５、因此將此二張照片及上訴人訴訟代理人之陳述與前開「雜誌廣告」與「出貨
    單」之證據資料相結合後，即可證明上訴人於申請系爭專利之前，已經使用過系
    爭案之技術內容，大量製造產品販售。６、再加上上訴人銷售之對象為被上訴人
    等科技產品公司，電腦設備之換裝及維修亦屬該等公司日常之例行活動，所以即
    使系爭案之技術內容係置於電腦機殼面板之內部，無法由外觀觀察，但此等技術
    內容之使用仍可為一定範圍之不特定人所查知，所以一旦包含系爭案技術內容之
    產品早於申請專利以前即在外銷售，即該當於「不具新穎性」之情形。三、總結
    以上之說明，經濟部智慧財產局以被上訴人舉發之主張不足以證明系爭技術不具
    新穎性為由，而為舉發不成立之審定，自嫌速斷，訴願決定未予糾正，亦非妥適
    ，被上訴人訴請撤銷自屬有據，爰均併予撤銷，並依行政訴訟法第二百條第三款
    之規定，命經濟部智慧財產局對被上訴人之舉發請求作成舉發成立之行政處分。
五、本院經查：(一)本件元鑑科技公司於原審以智慧財產局為被告，提起訴訟，獲勝訴
    判決，原審參加人英誌企業公司以原判決對其有利害關係而提起上訴，其上訴之
    效力及於智慧財產局，仍應列智慧財產局為共同上訴人，先予明。(二)原審斟酌
    全辯論意旨及調查證據之結果，以系爭案之機殼固定技術確實運用於上訴人英誌
    企業公司早在七十八年間行銷之電腦商品中，且系爭案之技術內容係置於電腦機
    殼面板之內部，無法由外觀觀察，且此等技術內容之使用，仍可為一定範圍之不
    特定人所查知，所以一旦包含系爭案技術內容之產品早於新型專利以前即在外銷
    售，即該當於不具新穎性之情形，認事用法並無不合。(三)上訴意旨指稱被上訴人
    元鑑公司所引用二張照片，缺乏照片拍攝日期及證明，照片實物之製造公開日期
    亦無從證明，原審理應審酌情形，而認上訴人英誌企業公司對該證據為取自系爭
    案申請後之產品，不具證據力之主張為真實，惟原審未詳加調查及審酌，竟認該
    二張照片中之實物即為該上訴人銷售之EN-6500 電腦主機殼外觀及內部構造，認
    原判決有不適用法規或適用不當之違誤。然查取捨證據認定事實，係原審之職權
    行使，上開上訴理由係就原審取捨證據認定事實之職權行使，指摘違誤，實難以
    此為由認原判決有不適用法規或適用法規不當之情事，故上訴意旨指摘原判決違
    誤，求予廢棄，經核為無理由，應予駁回。
六、據上論結，本件上訴為無理由，依行政訴訟法第二百五十五條第一項、第九十八
    條第三項前段、第一百零四條、民事訴訟法第八十五條第三項，判決如主文。
中　　華　　民　　國　　九十三　　　年　　　十二　　　月　　二十三　　　日
                    最 高 行 政 法 院  第 四 庭
                                審 判 長 法  官　　　徐　樹　海
                                         法  官　　　高　啟　燦
                                         法  官　　　吳　錦　龍
                                         法  官　　　黃　合　文
                                         法  官　　　林　茂　權
右  正  本  證  明  與  原  本  無  異
　　　　　　　　　　　　　　　　　　　　 法院書記官　蘇　金　全
中　　華　　民　　國　　九十三　　　年　　　十二　　　月　　二十七　　　日
